【裁判字號】    97,重訴,13
【裁判日期】    980408
【裁判案由】    土地所有權移轉登記
【裁判全文】
臺灣臺東地方法院民事判決              97年度重訴字第13號
原      告  丙○○
被      告  乙○○
            東台蠶絲廠股份有限公司
法定代理人  甲○○
共      同
訴訟代理人  邱聰安律師
上列當事人間請求土地所有權移轉登記事件，本院於民國98年3
月18日言詞辯論終結，判決如下：
    主  文
原告之訴駁回。
訴訟費用新臺幣壹拾肆萬陸仟肆佰陸拾肆元由原告負擔。
    事實及理由
一、原告起訴主張：訴外人翁松柏、洪卦、郭文雄及游新宗等人
    於民國65年4月6日出資買受坐落於卑南段1753-13、1753-14
    、1753-15及1753-16等地號之土地。嗣洪卦、郭文雄、游新
    宗之部分各由訴外人洪堯東、吳明德、吳婉華等人承受，由
    於上開土地之地目為旱屬於農業用地，而依89年1月26日修
    正刪除前之土地法第30條規定，私有農地所有權移轉，以有
    自耕能力者為限，故將卑南段1753-13地號土地信託登記予
    吳婉華，同段1753-14、1753-15及1753-16等地號土地信託
    登記予被告乙○○。並將同段1753-15地號土地中之面積0.3
    306公頃（約1000坪）出賣予被告東台蠶絲廠股份有限公司
    （下稱東台公司）。該地號土地重測後為台東市○○段948
    號，被告乙○○於92年4月間始自該地號分割出同段948-2地
    號，繼而分割出948-6地號，二者合計2,994.95平方公尺（
    約905.97坪，下稱系爭土地）已不足買賣當時約定之坪數。
    又農地移轉所有權之限制已於89年刪除，被告乙○○即應移
    轉系爭土地所有權予被告東台公司，然迄未履行，且因個人
    債務，致系爭土地遭強制執行。被告東台公司本應終止信託
    契約，並請求被告乙○○履行所有權移轉登記，卻怠於行使
    權利。原告於93年12月28日，以新臺幣（下同）134萬元標
    買被告東台公司1,384股份成為股東，自96年10月18日起，
    屢次發存證信函請求被告東台公司召開董事會討論相關事宜
    ，迭遭拒絕。從而，原告既為公司之股東，即得依民法代位
    權規定，以自己之名義代位被告東台公司行使其對被告乙○
    ○之權利，並以本狀終止被告間之信託契約等語。爰依民法
    第242條規定提起本訴，並聲明：被告乙○○應將台東市○
    ○段948-2號旱地2,9 50.61平方公尺及同段948-6號旱地44.
    34平方公尺辦理所有權移轉登記予被告東台公司，並由原告
    代為受領而辦理登記。
二、被告則以：終止信託契約係屬公司業務之執行，應依董事會
    或股東會之決議始得為之，系爭土地固屬被告東台公司所有
    ，並信託予被告乙○○，然被告東台公司董事會或股東會並
    無任何終止信託契約之決議，是無請求被告乙○○移轉系爭
    土地所有權之權利，被告東台公司自無怠於行使權利之情，
    故原告行使代位權即屬無據；況系爭土地經本院96年度執字
    第9210號查封在案，且於97年11月11日由訴外人賴明月聲明
    承受，被告乙○○已非系爭土地所有權人等語，資為抗辯。
    並聲明：原告之訴駁回。
三、不爭執事項：兩造於本院97年12月23日言詞辯論期日協議不
    爭執之事實如下，並有東台公司之公司登記資料、股份有限
    公司變更登記事項卡、股份有限公司變更登記表、契約書、
    台東市○○段948-2地號及948-6地號土地登記謄本在卷可憑
    ，本院依職權調閱本院96年度執字第9210號卷宗核閱屬實。
  (一)原告於93年12月28日取得被告東台公司1,384股權成為股東
    。
  (二)翁松柏、洪堯東、吳明德等人同意將卑南段1753-13地號土
    地信託登記予吳婉華；卑南段1753-14、1753-15及1753-16
    地號土地登記予被告乙○○。卑南段1753-15地號土地之0.3
    306公頃出賣予被告東台公司。
  (三)因土地重測，卑南段1758-15地號變更為台東市○○段948地
    號，又因分割而增加卑南段948-1、948-2、948-3、948-4、
    及948-5地號。
  (四)92年4月間，被告乙○○辦理土地分割，卑南段948-2地號因
    分割而增加卑南段948-6地號。
四、爭執事項如下：
  (一)原告對被告東台公司有無債權存在？倘有，是否已行使權利
    ？被告東台公司是否已負遲延責任？
  (二)被告東台公司有無怠於行使權利？而原告主張依民法第242
    條代位行使終止被告乙○○之信託契約及移轉系爭土地所有
    權有無理由？
  (三)系爭土地已登記予第三人時，原告主張被告乙○○應移轉系
    爭土地所有權予被告東台公司，有無理由？
五、本院得心證之理由：
  (一)按債務人怠於行使權利時，債權人因保全債權，得以自己之
    名義，行使其權利，但非於債務人負遲延責任時，不得行使
    ，觀之民法第242條、243條規定即明。故代位權在代行者及
    被代行者之間，必須存在債權債務關係，且行使要件須符合
    (1)債務人怠於行使其權利(2)債權人有保全其債權之必要(3)債
    務人已負遲延責任，最高法院81年台上字第555號、臺灣高
    等法院台南分院86年重上字第20號判決意旨可資參照。次按
    股份有限公司指二人以上股東或政府、法人股東一人所組織
    ，全部資本分為股份；股東就其所認股份，對公司負其責任
    之公司，公司法第2條第1項第4款定有明文。矧以股東之責
    任係以所持股份為限，藉由參與股東會表達其對公司經營及
    監督之意見，並透過表決權行使選任董事之權利，以達間接
    經營公司之目的，公司營運之利得與虧損和股東休戚相關，
    股東如不認同公司之經營方式，自可藉由出賣持有股份之方
    式退出，股東可謂潛在性之負責人，此乃資本社會下公司運
    作之模式。經查：被告東台公司為股份有限公司，原告為其
    股東，此為兩造所不爭，股東有別於債權人，股東對公司並
    無債權之可言，其對公司之權利例舉如召開股東會、股東議
    會提案權、選舉董事權、股份收買請求權等，迥異於債權人
    享有請求公司履行債務之權利。揆諸上開說明，原告與被告
    東台公司之間既無債權債務關係，即與民法第242條代位權
    之要件不符，從而原告依代位權行使權利即屬無據，不應准
    許。
  (二)原告並無代位之權利，已如上述，從而，系爭土地所有權之
    歸屬即與本件無關連性，其餘爭執事項已無論述之必要。本
    件事證已臻明確，兩造其餘之攻擊防禦方法及舉證，核與判
    決無影響，爰不一一論述，併此敘明。
六、綜上，原告依民法第242條規定，代位被告東台公司終止其
    與被告乙○○之信託契約並請求被告乙○○應將台東市○○
    段948-2號旱地2,950.61平方公尺及同段948-6號旱地44.34
    平方公尺辦理所有權移轉登記予被告東台公司，並由原告代
    為受領而辦理登記，為無理由，應予駁回。
七、據上論結，原告之訴無理由，依民事訴訟法第78條，判決如
    主文。
中    華    民    國    98    年    4     月    8     日
                  民事庭  審判長法  官  陳銘珠
                                法  官  陳兆翔
                                法  官  傅曉瑄
以上正本係照原本作成。
如對本判決上訴，須於判決送達後20日內向本院提出上訴狀。
中    華    民    國    98    年    4     月    8     日
                                書記官  陳俊吉


司法院資訊處製作；財團法人民間司法改革基金會備份。
